ACORDAO-COMPLETO-2399956

ACÓRDÃO 5867/2021 ATA 10/2021 - SEGUNDA CÂMARA

VISTOS, relatados e discutidos estes autos Recursos de Reconsideração interpostos pela Sra. Lúcia de Fátima Fernandes Fonseca e pelo Sr. Rachid Elmor, contra o Acórdão 6796/2019-TCU-Segunda Câmara, que jugou irregulares as suas contas, condenando-os ao pagamento das quantias apuradas nos autos e aplicou-lhes multa no valor de R$ 100.000,00;
ACORDAM os Ministros do Tribunal de Contas da União, reunidos em sessão da 2ª Câmara, ante as razões expostas pelo Relator e com fundamento nos arts. 32, inciso I, e 33, da Lei 8.443/92, em: 
9.1. conhecer dos Recursos de Reconsideração interpostos pela Sra. Lúcia de Fátima Fernandes Fonseca e pelo Sr. Rachid Elmor para, no mérito, negar-lhes provimento;
9.2. dar ciência da presente deliberação aos recorrentes e demais interessados.

Recursos de Reconsideração interpostos pela Sra. Lúcia de Fátima Fernandes Fonseca (Peça 35) e pelo Sr. Rachid Elmor (Peça 34), contra o Acórdão 6796/2019  2ª Câmara (Peça 21), que jugou irregulares as suas contas, condenando-os ao pagamento das quantias apuradas nos autos e aplicou-lhes multa no valor de R$ 100.000,00.

Segunda Câmara

Ministério das Cidades (extinto).

3. Interessados/Responsáveis/Recorrentes:
3.1. Responsáveis: Lucia de Fátima Fernandes Fonseca (XXX.523.317-XX); Rachid Elmor (CPF XXX.706.027-XX).
3.2. Recorrentes: Rachid Elmor (CPF XXX.706.027-XX); Lucia de Fátima Fernandes Fonseca (XXX.523.317-XX).

13.1. Ministros presentes: Bruno Dantas (Presidente), Augusto Nardes, Aroldo Cedraz (Relator) e Raimundo Carreiro.
13.2. Ministros-Substitutos presentes: Marcos Bemquerer Costa e André Luís de Carvalho.

ACORDAO-COMPLETO-2512106

Acórdão 78/2022 - Segunda Câmara

LUCIA DE FATIMA FERNANDES FONSECA

AROLDO CEDRAZ

Ministro-Substituto André Luís de Carvalho.

Trata-se de Recursos de Reconsideração interpostos pela Sra. Lúcia de Fátima Fernandes Fonseca (Peça 35) e pelo Sr. Rachid Elmor (Peça 34) , contra o Acórdão 6796/2019-TCU-Segunda Câmara (Peça 21) , que jugou irregulares as suas contas, condenando-os ao pagamento das quantias apuradas nos autos e aplicou-lhes multa no valor de R$ 100.000,00.
2.	A Secretaria de Recursos (Serur) analisou a admissibilidade e o mérito dos Recursos, nos termos da instrução, que teve a concordância do corpo dirigente da unidade, abaixo reproduzida como parte deste Relatório (Peças 43 e 44) :
"[...] HISTÓRICO
2.	Trata-se de tomada de contas especial instaurada pela Caixa Econômica Federal (Caixa) em desfavor de Lúcia de Fátima Fernandes Fonseca e de Rachid Elmor, como então prefeitos de Paty do Alferes - RJ (gestões: 2001-2004/2005-2008 e 2009-2012/2013-2016, respectivamente) , diante da execução apenas parcial do objeto pactuado pelo Contrato de Repasse 0129.859-98/2001 (Siafi 446943) celebrado pelo então Ministério das Cidades para a "urbanização de áreas habitadas por população de baixa renda" no referido município por meio da previsão do aporte de R$ 1.000.000,00 em recursos federais e de R$ 112.000,00 em recursos da contrapartida municipal, tendo a vigência do ajuste se estendido de 31/12/2001 a 30/9/2017 com o prazo para a prestação de contas final fixado em 29/11/2017. 
2.1.	Para a execução, contudo, do objeto pactuado, teria sido efetivamente desbloqueado o montante de R$ 249.616,24 a partir do aporte das seguintes parcelas: (i) R$ 22.269,81, em 26/8/2003; (ii) R$ 140.127,00, em 19/12/2003; e (iii) R$ 87.219,46, em 11/2/2004. 
2.2.	A presente TCE teria sido instaurada em face da omissão no dever de prestar contas da 3ª parcela repassada pela Caixa, salientando, todavia, que as duas prestações de contas parciais anteriores, em 19/12/2003 e em 2/2/2004, não teriam sido rejeitadas para os valores de R$ 24.429,94 e de R$ 184.360,80 (aí incluída a contrapartida municipal) , respectivamente (Peça 1, p. 2) . 
2.3.	Diante, todavia, da não consecução dos objetivos pactuados no aludido contrato de repasse e da interrupção das obras pela suspensão dos repasses por parte da Caixa em face da omissão no dever de prestar contas da 3ª parcela, o tomador de contas apontou o dano ao erário sob o valor original de R$ 249.616,24, tendo sugerido a subsequente responsabilização de Lúcia de Fátima Fernandes Fonseca e de Rachid Elmor. 
2.4.	No âmbito do TCU, a unidade técnica promoveu a citação e a audiência dos responsáveis em função, respectivamente, da injustificada inexecução parcial ou total do objeto pactuado, ante a ausência de adoção das medidas necessárias para a efetiva conclusão da obra, além da falta de cumprimento do prazo fixado para a prestação de contas do ajuste. 
2.5.	Após regular citação, a Sra. Lúcia de Fátima apresentou tempestivamente a sua defesa. O Sr. Rachid Elmor, porém, deixou transcorrer in albis o prazo regimental para a apresentação das suas alegações de defesa, tendo as apresentado tardiamente, quando o processo já se encontrava no Parquet especial. Ao acompanhar a Secex-TCE sobre o mérito das contas de Lúcia de Fátima, o MPTCU promoveu a análise da defesa apresentada por Rachid Elmor, tendo o Parquet especial suscitado, contudo, a irregularidade das contas desse responsável, sem a imputação do débito.
 2.6.	Analisadas as alegações apresentadas pelos responsáveis, esta Corte de Contas deliberou, por meio do Acórdão 6796/2019-TCU-Segunda Câmara, transcrito anteriormente, julgar irregulares as contas dos responsáveis, com condenação em débito solidário, além de aplicar-lhes, individualmente, a multa prevista no art. 57 da Lei 8.443/1992. 
2.7.	Não satisfeitos com o julgado, os ora recorrentes interpuseram recurso de reconsideração, ora em análise (peças 34 e 35) .
ADMISSIBILIDADE
3.	Reitera-se os exames preliminares de admissibilidade (peças 37 e 38) , ratificados pelo Ministro-Relator (peça 42) , que concluiu pelo conhecimento dos recursos de reconsideração, com efeito suspensivo em relação aos recorrentes dos itens 9.2, 9.3 e 9.5 do Acórdão 6796/2019-TCU-Segunda Câmara, eis que preenchidos os requisitos processuais aplicáveis à espécie.
MÉRITO
4.	Delimitação
4.1.	Constitui objeto dos recursos verificar as seguintes questões:
a) se houve irregularidade no processo citatório;
b) se é possível atribuir a responsabilidade aos ora recorrentes;
c) se a propositura de ação em outras esferas é apta a modificar ou suspender os efeitos da decisão emanada por esta Corte de Contas;
		d) se há razoabilidade na imputação do débito e da multa.
4.2.	Cabe registrar, desde logo, que os recursos formulados (peças 34 e 35) apresentam teor em quase todo semelhante, à exceção das considerações específicas feitas pelos recorrentes quanto ao período do cargo ocupado e o regramento aplicável. Sendo assim, identifica-se o teor das contestações ao se fazer referência à peça recursal, sendo a peça 34 relativa ao Sr. Rachid Elmor, e a peça 35 referente à Sra. Lúcia de Fátima Fernandes Fonseca.
5.	Da citação
5.1.	O recorrente Rachid Elmor questiona a forma como ocorreu sua citação por esta Corte de Contas, tendo em vista que o recorrente deveria ser considerado citado apenas na data de protocolização da sua defesa, por ingresso espontâneo nos autos. Ademais, deveria ser intimado pessoalmente no seguinte endereço: Estrada Castelo Branco, n° 701, Arcozelo, Paty do Alferes, CEP: 26950-000 (peça 34, p. 4) .
Análise
5.2.	Os argumentos do recorrente não merecem prosperar. 
5.3.	É indubitável que, para dar cumprimento ao princípio do contraditório e da ampla defesa (art. 5º, inciso LV da Constituição Federal) , a citação válida é pressuposto indispensável para a validade do processo administrativo do TCU, para fins de imputação de débito e multa aos responsáveis.
5.4.	Quanto ao ponto questionado, destaca-se que as comunicações processuais foram realizadas com a formalidade que o caso requer no âmbito do TCU. O Sr. Rachid Elmor foi devidamente citado, conforme se verifica no Ofício 1273/2018 e AR de 3/9/2018 (peças 7 e 8) . Contudo, o Sr. Rachid Elmor, ainda assim, apresentou tardiamente sua defesa e/ou razões de justificativa.
5.5.	Segundo o art. 22, inciso I, da Lei 8.443/1992, as comunicações realizadas pelo Tribunal devem observar a forma estabelecida no Regimento Interno do TCU. O artigo 179, inciso II, do RI/TCU estabelece que as comunicações processuais far-se-ão mediante carta registrada, com aviso de recebimento que comprove a entrega no endereço do destinatário, comando reiterado nos artigos 3º, inciso III, e 4º, inciso II, da Resolução - TCU 170, de 30/6/2004, que disciplina a expedição das comunicações processuais pelo Tribunal de Contas da União. 
5.6.	Observa-se que não é necessária a entrega pessoal das comunicações processuais realizadas pelo TCU, razão pela qual o aviso de recebimento não precisa ser assinado pelo próprio destinatário. Assim, apenas quando não estiver presente o aviso de recebimento (AR) específico é que se verificará nos autos a existência de outros elementos que comprovem a ciência da parte. 
5.7.	Note-se que, ainda que apresentadas intempestivamente, as alegações de defesa do ora recorrente foram objeto de análise pelo parquet especializado (peça 20) e pelo relator a quo em seu voto (peça 22) , não se verificando, portanto, qualquer prejuízo à defesa.
5.8.	Por todo o exposto, as alegações recursais apresentadas pelo responsável não conduzem à invalidade da citação, motivo pelo qual devem ser rejeitadas.
6.	Da responsabilidade
6.1.	Os recorrentes questionam a responsabilidade a eles atribuída, tendo em vista os seguintes fundamentos:
	a) em 2001, data da celebração do contrato, o recorrente Rachid não era prefeito do município. Com efeito, ele só viria a ser eleito em 2008, tomando posse em 2009, ou seja, oito anos depois de firmada a avença (peça 34, p. 5) ;
	b) dentre as obrigações assumidas pela União, através da CEF, conforme consta da cláusula 3.1 letra "b" do aludido contrato, era a de "transferir ao contratado os recursos financeiros, na forma do cronograma de execução financeira, observando o disposto na Cláusula Quinta deste Contrato de Repasse e de suas alterações dentro do prazo estabelecido pelas normas em vigor", o que jamais ocorreu de maneira plena e efetiva (peças 34, p. 5; 35, p. 3) ;
	c) diante da assinatura de tal contrato de repasse, o município procedeu à instauração de processo administrativo, visando a contratação de empresa para execução dos serviços, através da Tomada de Preço 004/02-SMPU. Procedidos os trâmites legais, algumas empresas habilitaram-se à licitação em 18/12/2002, mas poucas estavam aptas a participarem da licitação, sagrando-se vencedora do certame a empresa Engesan Engenharia e Saneamento (peças 34, p. 5; 35, p. 3) ;
	d) em 3/2/2003, foi assinado o contrato 006/03 com a empresa Engesan Engenharia e Saneamento Ltda., para a construção de estação de tratamento de esgoto por lodo ativado por canalização, pelo total orçado em R$ 997.704,06, que seriam pagos em conformidade com o cronograma físico financeiro anexo à Tomada de Preços 004/02 SMPU, sendo que, após a assinatura do contrato, iniciou-se a obra (peças 34, p. 6; 35, p. 3) ;
	e) em 21/11/2003, a Caixa Econômica Federal, através do oficio 0957/2003/REDUR/EM/AGÊNCIA MIGUEL PEREIRA/RJ, informou ao município que o contrato de repasse em comento havia sido prorrogado para o dia 31/12/2004, tendo em vista que o Decreto 4.526 de 18/12/2002 cancelara os restos a pagar inscritos em 31/12/2001 e em exercícios anteriores (peças 34, p. 6; 35, p. 4) ;
	f) conforme pode ser verificado nos documentos acostados aos autos, iniciou-se a obra, tendo sido pagas três medições. Entretanto, a União e a Caixa Econômica Federal deixaram de repassar o total de recursos inerentes à obra contratada, e como havia um período de vacância muito extenso, à época a chefe do poder executivo municipal, a Sra. Lúcia de Fátima Fernandes Fonseca endereçou ofício ao então Senador da República Sérgio Cabral, e ao deputado Luiz Sérgio, visando a intervenção dos parlamentares para que os repasses das verbas do aludido contrato continuassem a ser creditados ao município. Entrementes, de nada adiantou diligenciar junto aos sobreditos parlamentares, e mesmo sob exaustivas tentativas e diálogos o repasse restante não foi feito, e a obra, interrompida (peças 34, p. 6; 35, p. 4) ;
	g) foi a Caixa Econômica Federal que interrompeu unilateralmente, através de Decreto e sem qualquer justificativa, o repasse dos recursos pactuados em contrato, não sendo crível que agora, o ente público municipal venha a ser penalizado, ou, ainda mais, o gestor da administração (peças 34, p. 7; 35, p. 4) . Nesse ponto, destaque-se que o Sr. Rachid não teve qualquer ingerência nas tratativas e contratação (peça 34, p. 7) ;
	h) visando ao melhor interesse público dos munícipes de Paty do Alferes, máxime aqueles hipossuficientes, o município ajuizou a ação judicial n° 0049943-94.2012.4.02.5101 (2012.51.01.049943-0) . O pedido formulado nestes autos almeja a obtenção de decisão judicial que assegure a rescisão do contrato de repasse 0129.589.98/2001/SEDU/CAIXA, sem que o recorrente tenha que devolver qualquer valor repassado e, ainda, a recorrenteização para que o município/recorrente não proceda a devolução dos recursos desbloqueados, "eis que ditos recursos foram utilizados na obra realizada e que cessou face a interrupção do repasse da verba, bem como seja compelida a não inscrever o ente público municipal no Siafi e no Cadin, face não ter o recorrente dado causa a tal e que a CEF se abstenha de proceder a Tomada de Contas Especial (peças 34, p. 7; 35, p. 5) ;
	i) a obra foi efetivamente iniciada tendo sido realizadas três medições, conforme pode ser verificado nos documentos juntados aos autos (peças 34, p. 5; 35, p. 6) ;
	j) a União quer ser reembolsada de um valor que foi pago pelos serviços prestados pela empresa contratada e que não foram concluídos devido ao fato exclusivo da União/CEF não terem adimplido ao contrato, deixando de repassar a quantia que seria utilizada para concluir a obra (peça 34, p. 8) ;
	k) em patente demonstração de sua boa-fé, o recorrente Rachid, na então qualidade de prefeito municipal, em 18/4/2014, procedeu à devolução aos cofres da União de R$ 62.614,86, valor esse referente ao saldo de recursos não utilizados e aos rendimentos auferidos em aplicação financeira (peça 34, p. 10) ;
	l) é de sabença geral, outrossim, que logo depois, ainda durante a gestão do recorrente, o país, e em especial o Estado do Rio de Janeiro e seus municípios, mergulharam na sua pior crise econômica de todos os tempos, e cidades como Paty do Alferes foram devastadas financeiramente pela brutal queda dos valores repassados a título de royalties do petróleo e por escândalos de corrupção sem precedentes (peça 34, p. 10) ;
	m) exigir que o ex-prefeito tivesse processado a gestora anterior por improbidade administrativa durante seu governo como forma de reparar eventual irregularidade do repasse em questão é ignorar a dinâmica da vida política de uma pequena cidade do interior, sendo certo que o ex-gestor inviabilizaria seu governo se o fizesse, além de estar usurpando decisão que cabe ao Judiciário (peça 34, p. 14) ; 
	n) caberia ao Ministério Público, fiscal da lei e defensor em juízo dos interesses sociais e individuais indisponíveis, ajuizar as ações cabíveis no momento oportuno. Não é lícito nem equânime que agora o ex-gestor tenha que tirar de seu combalido patrimônio pessoal recursos para restituir à União valores que sequer foram despendidos em seu governo, confiando que este Excelso Tribunal de Contas não consagrará tamanha injustiça (peça 34, p. 14) ;
	o) resta cristalinamente demonstrado a inexistência da prática de qualquer ato ímprobo e de má-fé, tampouco a existência de dolo, quiçá de prejuízo deliberado ao Erário Público Municipal, mas, na pior das hipóteses, a ineficácia na condução dos procedimentos administrativos e burocráticos, motivos ensejadores, a que se impeça o prosseguimento de obras públicas de suma importância para a população de nosso país (peça 35, p. 7) .
	p) compelir qualquer penalidade de caráter pessoal a Lúcia de Fátima Fernandes Fonseca, ou exigir dela pessoalmente a devolução de valores que foram dispendidos no propósito para o qual fora destinado, seria punir alguém de boa-fé, e que não praticou nenhuma irregularidade, sendo certo ainda que, exigir que a ex-Prefeita seja obrigada a reparar irregularidade inexistente do repasse em questão, é ignorar a dinâmica da vida política de uma pequena cidade do interior, eis que, por se tratar de um município carente, que depende de verbas federais e estaduais, o gestor tem de ficar de "pires na mão" à cata de recursos para realização de melhorias para a população carente, sendo certo que, cabe ao Judiciário a decisão, pois ainda encontra-se judicializada a questão em comento, não nos parecendo crível que, agora, a ex-gestora, que é servidora pública estadual aposentada, tenha que tirar de seu combalido vencimento pessoal, recursos para restituir a União valores que sequer foram dispendidos durante seu governo (peça 35, p. 8) .
	Análise:
6.2.	Não merecem guarida as alegações apresentadas. Por oportuno, vale lembrar que os ora recorrentes foram citados (peças 6 e 7) por:
I - sra. Lúcia de Fátima Fernandes Fonseca (gestões 2001/2004 e 2005/2008) :  "Conduta: não comprovar a boa e regular aplicação dos recursos recebidos por força do Contrato de Repasse 0129.859-98/2001 - Siafi 446943, em razão da não consecução dos objetivos pactuados, ante a execução parcial (34,93%) da obra, mas com alcance social nulo, bem como da omissão no dever de prestar contas da terceira parcela dos recursos repassados; d) Nexo de causalidade: a omissão no dever de prestar contas da terceira parcela dos recursos repassados resultou na paralisação dos repasses e, consequentemente, na paralisação da obra e na não consecução dos objetivos pactuados por meio do Contrato de Repasse 0129.859-98/2001 - Siafi 446943, firmado entre a Caixa Econômica Federal e a Prefeitura Municipal de Paty do Alferes/RJ, que ficou apenas parcialmente executado (34,93% da obra) , mas com alcance social nulo, e, assim, causando prejuízo ao Erário no valor de R$ 249.616,24; além disso, a omissão no dever de prestar contas da referida parcela resultou na impossibilidade de aferir o nexo causal entre os recursos e as despesas, resultando em presunção de dano ao Erário correspondente ao valor da terceira parcela." 
II - sr. Rachid Elmor (gestões 2009/2012 e 2013/2016) : "c) Conduta: Não dar continuidade às obras paralisadas, mesmo contando com recursos disponíveis para tanto, contribuindo para o alcance social nulo da obra, ante a não consecução dos objetivos pactuados por meio do Contrato de Repasse 0129.859-98/2001 - Siafi 446943, firmado entre a Caixa Econômica Federal e a Prefeitura Municipal de Paty do Alferes/RJ; d) Nexo de causalidade: a não continuidade das obras paralisadas, mesmo contando com recursos disponíveis para tanto, contribuiu para o alcance social nulo da obra, ante a não consecução dos objetivos pactuados por meio do Contrato de Repasse 0129.859-98/2001 - Siafi 446943, firmado entre a Caixa Econômica Federal e a Prefeitura Municipal de Paty do Alferes/RJ, e, consequentemente, na impugnação total das despesas, e, assim, em prejuízo ao Erário no valor de R$ 249.616,24;"  
6.3.	Em que pese a apresentação e aprovação da primeira e da segunda parcelas, não houve a prestação de contas da terceira parcela, o que acarretou na suspensão dos subsequentes repasses pelo governo federal. 
6.4.	Registre-se que as alegações apresentadas já foram examinadas no relatório fundamentador do acórdão ora recorrido. Nesse sentido, vale transcrever minuciosa análise (peça 23, p. 10-11) :
34. No caso do Sr. Rachid Elmor, tem-se que o mesmo exerceu o cargo de Prefeito Municipal de Paty do Alferes/RJ no período de 1/1/2009 a 31/12/2016, e, uma vez empossado no cargo, a ele competia dar continuidade aos trabalhos já iniciados, já que remanesceram recursos disponíveis na conta corrente do Contrato de Repasse para tanto, configurando-se obrigação primordial de qualquer gestor dar o devido prosseguimento às obras e serviços iniciados em gestões anteriores, em obediência ao princípio da continuidade do serviço público. 
35. Contudo, o Sr. Rachid Elmor não o fez, permanecendo as obras paralisadas, bem como logrou deixar os recursos disponíveis sem a devida utilização, procedendo à sua devolução aos cofres concedentes apenas em 18/12/2014, conforme comprovante de Peça 1, p. 64, no valor de R$ 62.614,86, valores esses referentes ao saldo de recursos não utilizados e aos rendimentos auferidos em aplicação financeira. 
36. Além disso, cumpria ao Sr. Rachid Elmor prestar contas dos recursos supracitados, pois como a avença ainda estava em vigor durante o seu mandato, detinha as condições necessárias para tanto, bem assim o dever de prestar as contas não apresentadas pela sua antecessora, pois, de acordo com a Súmula 230, do Tribunal de Contas da União, 'nos casos em que os contratos tiveram o prazo de vigência expirado durante o mandato administrativo anterior, compete ao administrador atual apresentar as contas referentes aos recursos recebidos por seu antecessor, ou na impossibilidade de fazê-lo, adotar as providências para a instauração da competente Tomada de Contas Especial, sob pena de corresponsabilidade'. 
6.5.	Ainda sobre a responsabilidade do sr. Rachid Elmor, vale lembrar que ele não esteve alheio à gestão dos recursos, vez que, quando assumiu o poder executivo local, havia saldo na conta específica do contrato de repasse, que ainda estava vigente. No entanto, optou pela inércia e descontinuidade administrativa, além de não adotar as medidas legais visando ao resguardo do patrimônio público. 
6.6.	Nessa linha, cita-se jurisprudência selecionada desta Corte no sentido de que " Fica caracterizada https://pesquisa.apps.tcu.gov.br/ - /documento/jurisprudencia-selecionada/desperdicio%2520de%2520recurso/%2520/score%2520desc%252C%2520COLEGIADO%2520asc%252C%2520ANOACORDAO%2520desc%252C%2520NUMACORDAO%2520desc/1/sinonimos%253Dtrue?uuid=0cb86430-21cb-11ea-b45b-2364748a7c8a a responsabilidade do prefeito sucessor quando, com recursos garantidos para tal, não retomar obra iniciada e não acabada pelo seu antecessor, por implicar desperdício de recursos públicos e contrariar o princípio da continuidade administrativa (Acórdão 6363/2017-TCU-Segunda Câmara, relatado pelo Ministro Marcos Bemquerer) .
6.7.	Crises econômicas ou financeiras do estado ou dos municípios não são aptos a isentar a responsabilidade dos prefeitos gestores de recursos federais a ele confiados. Ao assumirem os mandatos, responsabilizam-se pela gestão dos recursos municipais e pelos contratos de repasse efetuados pela União. Ademais, as obras seriam custeadas com recursos específicos da avença, independentes dos orçamentos municipais ou dos repasses de royalties, os quais somente foram suspensos ante a ausência de prestação de contas da 3ª parcela, conforme já destacado.
6.8.	Em relação à responsabilização da Srª Lúcia de Fátima Fernandes Fonseca, considerando a inexistência de novos argumentos da defesa, transcreve-se minuciosa análise empreendida no relatório fundamentador do acórdão ora vergastado (peça 23, p. 4-5) :
18. Foram apresentadas pelo convenente as prestações de contas referentes às duas primeiras parcelas desbloqueadas, sendo a primeira em 19/12/2003 e a segunda em 2/2/2004, ambas aprovadas pela CAIXA, restando pendente apenas a apresentação da prestação de contas da terceira parcela, que, como visto, não foi apresentada pela Prefeitura, causando a suspensão da liberação dos recursos, e, consequentemente, a paralisação das obras. 
19. Primeiramente, cumpre registrar que a responsabilidade pela execução do objeto pactuado era, obviamente, da Srª Lúcia de Fátima Fernandes Fonseca, uma vez ter ocupado o cargo de Prefeita Municipal de Paty do Alferes/RJ de 1/1/2001 a 31/12/2008, abarcando, assim, as datas de início e fim da avença. 
20. Como os recursos foram desbloqueados para uso da Municipalidade em 26/8/2003, 19/12/2003 e 11/2/2004, dentro de sua primeira gestão, caberia a ela a execução do objeto avençado, bem como a comprovação da sua boa e regular aplicação, por meio da apresentação da devida prestação de contas, o que, no caso dos recursos desbloqueados em 11/2/2004, não se deu, acarretando a paralisação da obra e, como consequência, o alcance social nulo. 
21. Em suas alegações de defesa, a Srª Lúcia de Fátima afirma, em síntese, busca apontar que, na verdade, a não transferência da terceira parcela dos recursos previstos foi a causa da interrupção das obras, sem fazer qualquer menção ao fato de ter sido a não apresentação da prestação de contas da terceira parcela dos recursos a causa primeira da suspensão dos repasses. 
22. Recorde-se que o Contrato de Repasse 0129.859-98/2001 foi firmado no valor de R$ 1.112.000,00, sendo R$ 112.000,00 a título de contrapartida do convenente, e R$ 1.000.000,00 à conta do concedente, sendo liberados apenas R$ 250.000,00, ante a não apresentação da prestação de contas referida.
23. Em assim sendo, o fato de, nos seus termos, o 'Município de Paty do Alferes ter ingressado com Ação na Justiça Federal no sentido de cancelar o contrato em face da impossibilidade de dar continuidade à obra tendo em vista a Presidência da República ter cancelado todos os convênios e os Restos a Pagar quando da transição de governo, impedindo assim a continuidade dos trabalhos', nada mais é que tomar o efeito pela causa, já que, em benefício da verdade, foi a não apresentação da prestação de contas por parte da Municipalidade a causa da suspensão dos repasses, tendo como consequência a paralisação dos trabalhos, não o contrário. 
24. E o percentual executado, apenas 34,93% do total previsto, dada a sua baixa magnitude, empresta razoabilidade às conclusões esposadas pela CAIXA, já que atinente apenas aos estágios iniciais das obras, não sendo, portanto, devidamente aproveitadas pela população alvo, ainda que, nos dizeres da defendente, os valores repassados tenham sido utilizados na obra e regiamente pagos à empresa executora dos trabalhos.
6.9.	Soma-se a tudo isso, o fato de nenhum dos recorrentes justificarem a omissão na prestação de contas da terceira parcela dos recursos repassados por meio do Contrato de Repasse sob exame. Nessa esteira, em que pese o Sr. Rachid Elmor ter tomado posse como prefeito municipal somente em 2009, cabia a ele, em decorrência da súmula 230 desta Corte de Contas, apresentar a prestação de contas da gestão anterior.
6.10.	Nesse espeque, também é incabível atribuir à Caixa Econômica Federal o insucesso do contrato de repasse, pois era condição de continuidade dos repasses financeiros a realização das prestações de contas parciais, obrigação dos gestores municipais.
7.	Da independência das instâncias
7.1.	A recorrente Lúcia de Fátima Fernandes Fonseca contesta a decisão emanada no acórdão ora vergastado, tendo em vista que no processo judicial 0049943-94.2012.4.02.5101 foi negado provimento ao Recurso Especial interposto, estando o Ente Público no aguardo do trânsito em julgado, para que se possa ajuizar a ação rescisória, de forma que, toda a questão aqui suscitada, encontra-se atualmente subjudice, pendente de decisão, sendo de primordial importância, a suspensão deste procedimento de contas até manifestação final e definitiva do Poder Judiciário (peça 35, p. 7-8) .
Análise
7.2.	Não merecem guarida as alegações apresentadas. Nesse sentido, vale lembrar que tal tema fora devidamente tratado no relatório fundamentador do Acórdão ora vergastado. Transcreve-se, por oportuno, trecho da análise sobre o tema (peça 23, p. 5-6) :
27. Também não cabe o requerido sobrestamento dos autos até que seja julgado o mérito da referida ação judicial, haja vista a atribuição constitucional exclusiva do Tribunal de Contas da União quanto ao julgamento das contas de agentes recebedores de recursos federais, competência essa insculpida nos artigos 70 e 71 da Carta Magna, não se confundindo com as atribuições do Poder Judiciário. 
28. Há de se mencionar ainda o princípio da independência das instâncias, consagrado no Ordenamento Jurídico Brasileiro, sempre presente em julgados desta Corte de Contas, podendo-se citar como exemplo o Acórdão 6903/2018-TCU-Segunda Câmara, de Relatoria da Ministra Ana Arraes, cujo enunciado prescreve que 'a sentença proferida pelo juízo cível, sob qualquer fundamento, não vincula a decisão administrativa proferida pelo TCU, em razão do princípio da independência das instâncias. Apenas a sentença absolutória no juízo criminal fundada no reconhecimento da inexistência material do fato ou na negativa de autoria tem habilidade para impedir a responsabilização civil e administrativa do agente'. 
29. Não obstante a citação acima, em consulta ao site da Justiça Federal, por meio do endereço eletrônico https://www.jfrj.jus.br/consultas-e-servicos/processuais/consulta-processual, pode-se constatar que a Prefeitura Municipal de Paty do Alferes não logrou êxito na ação impetrada, sendo denegado seu pleito já nas duas primeiras instâncias.
7.3.	O Tribunal de Contas da União possui jurisdição e competência próprias estabelecidas pela Constituição Federal e pela sua Lei Orgânica (Lei 8.443/1992) . Dessa forma, a existência de ação judicial sobre mesma matéria não obsta o exercício do controle externo, dado o princípio da independência das instâncias cível, penal e administrativa. 
7.4.	Sobre esse tema, o Supremo Tribunal Federal tem apoiado a tese da independência entre as instâncias administrativa e penal (Mandados de Segurança 26.969-DF, relatado pelo Ministro Luiz Fux e 25.880-DF, relatado pelo Ministro Eros Grau) , no que é acompanhado pelo Superior Tribunal de Justiça (MS 7080-DF, relatado pelo Ministro Fontes de Alencar, MS 7138-DF, relatado pelo Ministro Edson Vidigal e 7042-DF, relatado pelo Ministro José Arnaldo da Fonseca) , corroborando, por extensão, o entendimento esposado por esta Corte de Contas. 
7.5.	Assim, processos pendentes em outras esferas não são passíveis de alterar a conclusão pela ocorrência de débito e imputação de multa em sede da presente Tomada de Contas Especial.
7.6.	Por todo o exposto, as alegações de defesa apresentada pela responsável não conduzem à alteração da decisão emanada por esta Corte de Contas, motivo pelo qual devem ser rejeitadas.
8.	Do débito e da multa
8.1.	Os recorrentes questionam os valores do débito e da multa, tendo em vista que:
	a) ao revés de impor-se a absurda e impagável quantia de mais um milhão de reais à pessoa do recorrente (débito e multa atualizados) , um mero agricultor de pequeno município do interior, seria mais realizável e consentâneo ao interesse público compelir a atual gestão, beneficiada com tempos de maior bonança e a volta dos royalties do petróleo, à finalização do contrato, mediante os repasses devidos (peça 34, p. 14) ;
	b) deve-se reduzir o valor do débito e da multa a um patamar viável, de modo que a ora recorrente possa suportar, com os vencimentos provenientes da aposentadoria de servidora pública estadual, eis que, além de não restar caracterizado a má-fé, tampouco houve dolo ou a prática de qualquer ato improbo (peça 35, p. 9) .
Análise
8.2.	Não assiste razão aos recorrentes ao se insurgirem contra o débito e a penalidade aplicada, uma vez que foi observado os princípios da razoabilidade e da proporcionalidade, sopesando a gravidade do ato e o prejuízo causado ao erário.
8.3.	A alegação de hipossuficiência não é apta a reduzir ou excluir o valor do débito e da multa aplicada. Isso porque, as precárias condições financeiras por parte dos responsáveis não afastam a culpabilidade pela prática de atos irregulares. Todavia, nessa hipótese é facultado aos responsáveis o parcelamento do débito ou multa, acrescido dos encargos legais.
8.4.	O juízo que pode levar à condenação não se prende à condição pessoal do responsável, já que observa os requisitos da responsabilização (ação ou omissão do agente, a ocorrência de prejuízo ao erário, existência de dolo ou culpa do agente e o nexo de causalidade entre a conduta e o dano) . 
8.5.	A condição econômico-financeira do responsável deve ser objeto de análise na fase de execução de eventual acórdão condenatório, ocasião em que poderá orientar o órgão encarregado de propor a execução sobre a viabilidade da ação ou o juízo da execução, de modo a não estabelecer parcelamento do débito capaz de comprometer os meios de sobrevivência do responsável. 
8.6.	O débito apurado é decorrente da não comprovação da regular aplicação dos recursos repassados por meio do Contrato de repasse 0129.859-98/2001, em face de diversas irregularidades apuradas, tais como a execução apenas dos estágios iniciais da obra e não cumprindo o objetivo previsto, não gerando, portanto, qualquer benefício à população local.
8.7.	Outrossim, a jurisprudência desta Corte de Contas é pacífica no entendimento de que quando o objeto é executado parcialmente e não se vislumbra a possibilidade de aproveitamento do que foi realizado para posterior conclusão, aduz-se que houve completo desperdício dos recursos repassados, os quais devem ser integralmente devolvidos aos cofres federais (Acórdão 12170/2019-TCU-Primeira Câmara, relatado pelo Ministro Marcos Bemquerer,  9812/2019- Primeira Câmara, relatado pelo Ministro Benjamin Zymler, 8869/2019 -Primeira Câmara, relatado pelo Ministro Weder de Oliveira) .
8.8.	Sobre a multa, vale lembrar que o TCU não realiza dosimetria objetiva da multa, comum à aplicação de normas do Direito Penal e não há um rol de agravantes e atenuantes legalmente reconhecido. O valor das penas a serem aplicadas fica a critério do plenário e tem como balizadores o nível de gravidade dos ilícitos apurados, as circunstâncias fáticas e jurídicas envolvidas e a isonomia de tratamento com casos análogos. Nesse sentido, está a jurisprudência desta Casa, a exemplo do Acórdão 944/2016-TCU-Plenário do Exmo. Ministro Augusto Nardes. Assim, a simples alusão de que a multa seria excessiva, sem a indicação de eventuais fatores que possam interferir na sua estipulação, não é suficiente, por si só, para retificar a decisão anterior, de modo que a alegação não merece acolhimento.
8.9.	Ademais, a reprovabilidade na conduta das pessoas envolvidas impõe aplicação de multa individual aos responsáveis supra, de acordo com o art. 57, da Lei 8.443/1992.
8.10.	Registre-se, por fim, que as multas aplicadas aos recorrentes tiveram por base o art. 57 da Lei 8.443/1992, sendo fundadas, portanto, no montante do débito. Dessa forma, note-se que a atividade do julgador envolve uma certa margem de discricionariedade. Nesse sentido, a multa de R$ 100.000,00 parece razoável, sopesando-se adequadamente a conduta dos responsável que ocorreram em débito de pouco mais de R$ 249 mil em valores históricos, ressaltando-se que quando o responsável é julgado em débito, pode o Tribunal aplicar-lhe multa de até cem por cento do valor atualizado do dano causado ao erário, conforme estabelecido no art. 267 do Regimento Interno. 
8.11.	Neste caso concreto, foram devidamente sopesadas a gravidade das irregularidades e do dano causado ao erário, além do grau de culpabilidade dos agentes e das circunstâncias fáticas. Além disso, foram respeitados os limites fixados nos arts. 57 da Lei 8.443/1992 e 267 do Regimento Interno do TCU, tendo sido o valor da multa arbitrado em torno de 40% do débito não atualizado.
8.12.	Assim, o débito e a multa aplicada pelo Tribunal atendem ao princípio da razoabilidade, quando analisadas adequadamente aos subcritérios da necessidade, adequação e proporcionalidade em sentido estrito da pena.
8.13.	Sobre o aferimento da boa-fé, esta Corte o faz expressamente e somente pode ocorrer quando estiverem presentes elementos suficientes para aquilatar os motivos das condutas adotadas por gestores de recursos públicos, que, no caso de tomadas de contas especiais, não desfrutam, em princípio, da presunção de boa-fé  (Sessão de 6/7/1994 - Ata 31/94 - Plenário, Acórdão 063/94, relatado pelo Ministro Bento José Bugarin) .
8.14.	Inexistem nos autos elementos que demonstrem a boa-fé dos responsáveis ou a ocorrência de outros excludentes de culpabilidade. Relativamente a esse aspecto, a jurisprudência deste Tribunal sedimentou entendimento de que, quando se trata de processos atinentes ao exercício do controle financeiro da Administração Pública, tais como o que ora se examina, a boa-fé não pode ser presumida, devendo ser demonstrada e comprovada a partir dos elementos que integram os autos.
8.15.	Tal interpretação decorre da compreensão de que, relativamente à fiscalização dos gastos públicos, privilegia-se a inversão do ônus da prova, pois cabe ao gestor comprovar a boa aplicação dos dinheiros e valores públicos sob sua responsabilidade. Nesse contexto, e após exame de toda a documentação carreada aos autos, não há como se vislumbrar a boa-fé na conduta dos responsáveis, já que não foram constatados atos ou fatos atenuantes os quais pudessem apontar para atitude zelosa e diligente na gestão da coisa pública. 
8.16.	São nesse sentido os Acórdão 10995/2015-TCU-Segunda Câmara, rel. Marcos Bemquerer; 7.473/2015-TCU-1ª Câmara, rel. Benjamin Zymler; 9376/2015-2ª Câmara, rel. Vital do Rêgo; 8.928/2015-2ª Câmara, rel. Marcos Bemquerer; 1895/2014- 2ª Câmara, rel. Ana Arraes, entre outros.
8.17.	No mais, conforme a firme jurisprudência do TCU, a imputação das sanções do art. 57 e 58 da Lei 8.443/1992, assim como do débito, exige apenas a verificação da ocorrência de culpa, em qualquer uma de suas modalidades, o que restou evidenciado, no presente caso concreto, uma vez que, além da omissão, não justificada, na prestação de contas, a execução parcial da obra não trouxe qualquer vantagem à sociedade, tornando-a inservível à comunidade.
CONCLUSÃO
9.	Em face das análises anteriores, conclui-se que:
	a) as comunicações processuais foram realizadas com a formalidade que o caso requer no âmbito do TCU. O Sr. Rachid Elmor foi devidamente citado, conforme se verifica no Ofício 1273/2018 e AR de 3/9/2018 (peças 7 e 8) . Note-se, de qualquer forma, não ter havido prejuízo à defesa, pois as alegações apresentadas intempestivamente foram consideradas no acórdão recorrido;
	b) como os recursos foram desbloqueados para uso da Municipalidade em 26/8/2003, 19/12/2003 e 11/2/2004, dentro de sua primeira gestão, caberia a ela a execução do objeto avençado, bem como a comprovação da sua boa e regular aplicação, por meio da apresentação da devida prestação de contas, o que, no caso dos recursos desbloqueados em 11/2/2004, não se deu, acarretando a paralisação da obra e, como consequência, seu alcance social nulo;
	c) no caso do Sr. Rachid Elmor, tem-se que o mesmo exerceu o cargo de Prefeito Municipal de Paty do Alferes/RJ no período de 1/1/2009 a 31/12/2016, e, uma vez empossado no cargo, a ele competia dar continuidade aos trabalhos já iniciados, já que remanesceram recursos disponíveis na conta corrente do Contrato de Repasse para tanto, configurando-se obrigação primordial de qualquer gestor dar o devido prosseguimento às obras e serviços iniciados em gestões anteriores, em obediência ao princípio da continuidade do serviço público;
	d) processos pendentes em esfera judicial não são passíveis de alterar a conclusão pela ocorrência de débito e imputação de multa em sede da presente Tomada de Contas Especial;
	e) não assiste razão aos recorrentes ao se insurgirem contra o débito e a penalidade aplicada, uma vez que foi observado os princípios da razoabilidade e da proporcionalidade, sopesando a gravidade do ato e o prejuízo causado ao erário;
	f) a imputação das sanções do art. 57 e 58 da Lei 8.443/1992, assim como do débito, exige apenas a verificação da ocorrência de culpa, em qualquer uma de suas modalidades, o que restou evidenciado, no presente caso concreto, uma vez que, além da omissão, não justificada, na prestação de contas, a execução parcial não se trouxe qualquer vantagem à sociedade, tornando-se inservível à comunidade.
9.1.	Com base nessas conclusões, superando as preliminares invocadas pelos recorrentes, entende-se que o acórdão recorrido é regular e válido e, no mérito, à míngua de novos elementos aptos a modificar os fundamentos daquele julgado, há que ser negado provimento aos recursos.
OUTRAS INFORMAÇÕES
10.	O Sr. Rachid Elmor requer que as futuras intimações procedidas mediante publicação no Diário Oficial constem o nome da patrona CRISTIANE AZEVEDO SILVA ROTHGIESSER, inscrita na OAB/RJ 174.434. Em caso de envio de correspondências, pugna sejam remetidas para o endereço da patrona do recorrente, com escritório na Rua Dr. Leopoldo, n° 96, Centro Paty do Alferes, CEP: 26950-000.
10.1	A Srª Lúcia de Fátima Fernandes Fonseca requer que as futuras publicações, sejam endereçadas ao subscritor da presente, CARLOS BRAGA CAETANO, advogado inscrito na OAB/RJ 39.156, informando para efeito de dispositivo processual, que o endereço do patrono para futuras intimações é: Avenida Treze de Maio, n° 45 sala 1904 -Centro- Rio de Janeiro-CEP 20.031-007 - e-mail caetanoadvoqados@qmaii.com.
PROPOSTA DE ENCAMINHAMENTO
11.	Diante do exposto, com fundamento nos artigos 32, inciso I, 33 da Lei 8.443/1992, submetem-se os autos à consideração superior, propondo-se:
a) conhecer dos recursos e, no mérito, negar-lhes provimento; 
b) comunicar aos recorrentes e aos demais interessados, a deliberação que vier a ser proferida por esta Corte. [...]".
3.	O Ministério Público junto a este Tribunal, no parecer à Peça 46, manifesta-se, nos seguintes termos:
"[...] II - Pelas razões expostas no parecer à peça 20 e na instrução à peça 43, o Ministério Público de Contas anui à proposta da unidade técnica especializada no sentido de não prover o apelo da ex-prefeita Lúcia de Fátima Fernandes Fonseca (gestões 2001/2004 e 2005/2008) . 
O Ministério Público de Contas opina, porém, com as devidas vênias, no sentido do provimento parcial do recurso do sr. Rachid Elmor (gestões 2009/2012 e 2013/2016) , na linha do parecer à peça 20, oportunidade em que o MP de Contas sustentou o seguinte:
"Especificamente quanto ao sr. Rachid (gestões 2009/2012 e 2013/2016) , o MP de Contas entende que sua responsabilidade pela reparação do dano pode ser afastada, em que pese o princípio da continuidade administrativa, considerando que sua gestão teve início quatro anos depois da paralisação da obra e que não havia, à época, na conta específica do contrato de repasse, recursos disponíveis e suficientes para dar prosseguimento à execução do objeto pactuado, qual seja, a implantação de estação de tratamento com canalização de esgotos, nem documentação apta à prestação de contas. Veja-se, a propósito, que o saldo remanescente do ajuste, no valor de R$ 62.614,86, somente foi restituído em 18/12/2014 (extrato à peça 1, pp. 63/4 e 67) .
Conforme precedente desta Casa, 'a responsabilidade do prefeito sucessor pela prestação de contas de recursos recebidos pelo antecessor, conforme prevista na Súmula TCU  230, constitui presunção relativa. Portanto pode ser afastada desde que a situação fática delineada no processo justifique essa medida' (Acórdão 6677/2016-TCU-Primeira Câmara | Relator: MARCOS BEMQUERER) .
No caso concreto, o exame dos autos permite, porém, verificar que o sr. Rachid cometeu falha grave ao não adotar a providência sucessiva prevista na Súmula TCU 230, no sentido de, na impossibilidade de prestar contas, adotar as medidas legais visando ao resguardo do patrimônio público, sob pena de corresponsabilidade, ocorrência que constou da instrução à peça 3 (itens 25 a 27) , que foi encaminhada por cópia ao ex-gestor por ocasião da citação (peça 7, p. 3, item 6) .
Não pode ser acolhida a argumentação do sr. Rachid (peça 17, pp. 8/9) de que 'exigir que o ex-prefeito tivesse processado a gestora anterior por improbidade administrativa durante seu governo como forma de reparar eventual irregularidade do repasse em questão é ignorar a dinâmica da vida política de uma pequena cidade do interior, sendo certo que o ex-gestor inviabilizaria seu governo se o fizesse, além de estar usurpando decisão que cabe ao Judiciário, pois judicializada a questão. Caberia ao Ministério Público, fiscal da lei e defensor em juízo dos interesses sociais e individuais indisponíveis, ajuizar as ações cabíveis no momento oportuno'. 
A obrigação primária do gestor de recursos do povo é agir para preservar o interesse público. A inércia é conduta que não se admite na gestão de recursos públicos.
Nesse contexto, a não adoção das medidas legais visando ao resguardo do erário constitui ofensa grave ao ordenamento jurídico e justifica a irregularidade das contas e a aplicação de multa ao ex-prefeito."
Com efeito, a irregularidade que efetivamente deu causa ao dano ao erário foi a omissão no dever de prestar contas da 3ª parcela dos recursos (R$ 87.219,43) , obrigação que deveria ter sido cumprida ainda no exercício de 2004, pela ex-prefeita Lúcia de Fátima Fernandes Fonseca, que efetivamente geriu os referidos recursos (extrato à peça 1, p. 62) , ocupou o cargo até o ano de 2008 e nem mesmo explicou o porquê de ter deixado saldo na conta específica ao final de seu mandato (peça 1, p. 65) . 
A importância de R$ 87.219,43, vale destacar, foi totalmente debitada no dia 20/2/2004, mediante 3 cheques (peça 1, p. 62) : R$ 74.136,51 (cheque 000005) , R$ 9.594,14 (cheque 000008) e R$ 3.488,78 (cheq comp 000006) .
Demais disso, a gestão do sr. Rachid Elmor, como visto, somente teve início em 2009, mais de quatro anos após o prazo para a prestação de contas parcial alusiva ao mencionado repasse. 
É verdade que o sr. Rachid, ao assumir a chefia da municipalidade, encontrou saldo disponível na conta corrente (menos de R$ 50 mil, peça 1, p. 65) , demorou a restituí-lo (só o fez em 2014, mas com rendimentos financeiros - peça 1, p. 63) e não adotou providências para dar continuidade às obras paralisadas. Ainda assim, não é razoável afirmar que ele tenha de fato concorrido para o débito apurado nestes autos, considerando que a ausência da prestação de contas da 3ª parcela era fator impeditivo de qualquer outro repasse.
Nessa linha, suponha-se que, em vez de ter restituído os recursos, o sr. Rachid tivesse aplicado, no objeto pactuado (implantação de estação de tratamento com canalização de esgotos) , o saldo bancário então disponível. Isso somente teria agravado o prejuízo apurado nestas contas especiais, visto que não haveria novos aportes de recursos federais, ante a prestação de contas pendente.
Os autos fazem prova de que até a presente data, e já estamos em sede de recurso de reconsideração, a sra. Lúcia de Fátima Fernandes Fonseca (gestões 2001/2004 e 2005/2008) não apresentou as contas referentes à 3ª parcela transferida ao município. Também não aduziu as razões que porventura a impedem de fazê-lo. Como, então, exigir do sr. Rachid Elmor (gestões 2009/2012 e 2013/2016) , que nem mesmo geriu os recursos, que apresente as referidas contas?
Nesse contexto, o MP de Contas entende que, em face das particularidades do caso concreto, a conduta do sr. Rachid Elmor de não dar continuidade às obras paralisadas não tem força bastante para atrair sua responsabilidade solidária pela reparação do dano havido. O encaminhamento que se afigura mais justo, no tocante ao ex-prefeito, parece ser a irregularidade das contas com aplicação de multa, haja vista que a retomada da obra iniciada e não acabada pela prefeita antecessora implicaria, no caso em tela, desperdício de recursos, considerando que a ausência da prestação de contas nº 3 pôs fim às transferências de recursos federais.
De todo modo, reitera-se que a não adoção das medidas legais visando ao resguardo do erário constitui ofensa grave ao ordenamento jurídico e justifica a irregularidade das contas e a aplicação de multa ao ex-prefeito.
Veja-se, a propósito, que o município, por intermédio do sr. Rachid Elmor, ingressou com ação judicial contra a União e a Caixa Econômica Federal, em 19/12/2012, para cancelar o contrato de repasse em exame no presente processo, "ante a impossibilidade de dar continuidade à obra, tendo em vista a Presidência da República ter cancelado todos os convênios e os restos a pagar por ocasião da transição de governo, impedindo, assim, a continuidade dos trabalhos" (peça 11, p. 1, item 2, e pp. 5/19) .
No parecer anterior, o Ministério Público de Contas se pronunciou acerca desse argumento (peça 20) :
"Na visão do MP de Contas, não se pode afirmar, como se fez nas alegações de defesa à peça 17, p. 7, que, com a edição do Decreto 4.526, de 18/12/2002, 'o ente federal selou de vez a sorte do município', 'uma vez que o repasse dos recursos foi estancado por ela própria [Caixa] de forma injustificada'. 
O referido Decreto 4.526/2002 assim dispôs (peça 17, p. 12) :
'Art. 1o Os órgãos e unidades orçamentárias do Poder Executivo, constantes dos Orçamentos Fiscal e da Seguridade Social, deverão cancelar, integralmente, até 31 de dezembro de 2002, os Restos a Pagar inscritos em 2001, assim como em exercícios anteriores, processados ou não processados, que não tiverem sido pagos até aquela data.
Art. 2o Aplica-se o disposto no art. 68 do Decreto no 93.872, de 23 de dezembro de 1986, à inscrição de despesas como Restos a Pagar no encerramento do exercício financeiro de 2002.
Art. 3o O pagamento que vier a ser reclamado em decorrência dos cancelamentos efetuados na forma deste Decreto, poderá ser atendido à conta de dotação constante da lei orçamentária anual ou de créditos adicionais abertos para esta finalidade no exercício em que ocorrer o reconhecimento da dívida.
Art. 4o Este Decreto entra em vigor na data de sua publicação.
Art. 5o Revogam-se os Decretos nos 4.049, de 12 de dezembro de 2001, 4.389, de 26 de setembro de 2002, 4.450, de 31 de outubro de 2002, e o art. 3o do Decreto no 4.051, de 12 de dezembro de 2001.'
Sobre esse ato normativo, a Caixa apenas informou, em 21/11/2003, que 'este contrato [Contrato de Repasse 0129.859-98/2001] se encontra alcançado pelo referido decreto e que a Caixa, como mandatária na sequência da administração deste contrato, está aguardando orientação especial dos gestores do programa' (peça 17, p. 43) .
Ocorre que, como se verifica nestes autos, não há prova de que o referido decreto, o qual data de 2002, tenha efetivamente impactado a execução do contrato em tela, visto que houve desbloqueios/repasses de recursos nos dois exercícios posteriores à sua edição (2003 e 2004, peça 1, pp. 2, 62 e 70) e que o próprio ato normativo previu que 'o pagamento que vier a ser reclamado em decorrência dos cancelamentos efetuados na forma deste Decreto poderá ser atendido à conta de dotação constante da lei orçamentária anual ou de créditos adicionais abertos para esta finalidade no exercício em que ocorrer o reconhecimento da dívida' (peça 17, p. 12) .
Conclui-se, por conseguinte, que a alegação de que o repasse de recursos foi suspenso por força do advento do decreto federal (peça 17, pp. 12 e 14/6) não socorre a responsável, pois, a bem da verdade, a suspensão do repasse decorreu, sim, do não cumprimento da sua obrigação de prestar contas da 3ª parcela, nos termos do item 5.1 do contrato firmado entre a União/Caixa e a municipalidade (peça 1, p. 51) [peça 1, p. 31]."
Sobre a referida ação judicial, veja-se o teor da sentença proferida em 26/9/2013, no âmbito da Seção Judiciária do Rio de Janeiro (Processo 0049943-94.2012.4.02.5101, peça 45) :
"Cuido de ação de obrigação de não fazer com pedido de antecipação de tutela ajuizada pelo MUNICÍPIO DE PATY DO ALFERES em face da UNIÃO FEDERAL e CAIXA ECONÔMICA FEDERAL (CEF) . O pedido formulado almeja a obtenção de decisão judicial que assegure a rescisão do contrato de repasse n. 0129.589.98/2001/SEDU/CAIXA [peça 1, pp. 29/35], sem que o autor tenha que devolver qualquer valor repassado e, ainda, a autorização para que o Município/Autor não proceda à devolução dos recursos desbloqueados, 'eis que ditos recursos foram utilizados na obra realizada e que cessou face a interrupção do repasse da verba, bem como seja compelida a não inscrever o Ente Público Municipal autor no SIAFI e no CADIN', face não ter o Autor dado causa a tal e que a CEF se abstenha de proceder a Tomada de Contas Especial.
Resumidamente o autor sustenta ter firmado, em 21/12/2001, o Contrato de Repasse n. 0129.589.98/2001/SEDU/CAIXA, cujo objeto era a execução de áreas habitadas por população de baixa renda. A União Federal teria assumido, assim, a obrigação de transferir ao autor os recursos financeiros, conforme o cronograma de execução financeira. Prosseguindo em sua narrativa, aduz que a UNIÃO FEDERAL assim não procedeu, interrompendo unilateralmente, através de Decreto, o repasse dos recursos pactuados em contrato. Logo, não teria sentido ser compelido a devolver o valor que já fora repassado com base no contrato, já que a quantia foi utilizada para efetuar o pagamento de parte da obra que seria ultimada, a cargo da empresa 'ENGENSAM ENGENHARIA E SANEAMENTO LTDA', vencedora da respectiva licitação. Outrossim, não poderia a CEF, 2ª ré, 'ameaçar' o autor de requerer uma tomada de contas e eventual devolução de recursos, em razão de ausência de culpa na interrupção da obra.
Em decisão de fls. 141/142 indeferi a medida liminar nos seguintes termos:
' (...) Pelos documentos carreados aos autos com a inicial, depreende-se que o citado contrato tinha por objetivo promover a execução de esgotamento sanitário (estação de tratamento e de rede coletora) no município autor.
Na visão do autor, a edição do Decreto 4.526/2002 [peça 17, p. 12], o qual determina o cancelamento dos restos a pagar inscritos em 2001 e nos anos subsequentes e não pagos até aquela data, teria sido a causa para que a UNIÃO FEDERAL não procedesse à transferência da verba acordada. Por conseguinte, houve interrupção no pagamento das prestações junto à empresa vencedora da licitação e, por fim, da execução da obra. Esse cenário teria levado a CEF, instituição financeira desincumbida de transferir a verba, a ameaçar o autor com a realização de tomadas de contas e de restituição do valor já transferido.
A constatação da verossimilhança do pedido formulado pelo autor, imperiosa para o deferimento da antecipação da tutela, dependeria da demonstração da verdadeira causa de cancelamento do repasse de verbas por parte da 1ª ré (UNIÃO FEDERAL) .
Ocorre que a documentação anexada não demonstra cabalmente o que efetivamente determinou o cancelamento do repasse em questão, sendo que o autor sustenta a mera execução do Decreto 4.526/2002 (...) .' 
Irresignado, o Autor interpôs o recurso de agravo de instrumento, até o presente momento sem notícia nos autos acerca de eventual decisão (fls. 145/158 e 176/181) .
Contestação da UNIÃO FEDERAL anexada às fls. 184/194, pela improcedência do pedido, e da CAIXA ECONÔMICA FEDERAL, anexada às fls. 162/165, também sem preliminares.
Embora não tenha sido arguida preliminar a parte autora manifestou-se em réplica (fls. 198/202) , reafirmando os seus argumentos relativos ao mérito da causa.
Não foi requerida a produção de prova complementar (fls. 206/207) .
Relatados, passo a decidir.
Primeiramente, impõe-se analisar o argumento formulado em sede inadequada pela CEF (fl. 207) quanto à sua ilegitimidade passiva.  
Aduziu a 2ª Ré que, apesar de delegada para a convenção e processamento do convênio, a quantia objeto da demanda não é de titularidade dessa empresa pública, não está à sua disposição para repasse e nem pode ser dispensada da cobrança (princípio da legalidade) , o que resulta na sucumbência total da parte autora (sic) '
O argumento não procede.
Um dos pedidos formulados pelo autor é justamente o de rescindir o contrato firmado entre ele e a CEF para o fim de repasse de verbas; evidenciada assim a sua legitimidade para figurar no pólo passivo da presente relação processual.
Rejeito a preliminar.
Quanto ao mérito o caso é de improcedência.
O Município de Paty do Alferes celebrou, em 31/12/2011, o contrato de repasse do Governo Federal - através do Ministério das Cidades, no valor de R$ 1.000.000,00 e R$ 112.000,00 de contrapartida do Município para execução de Estação de Tratamento de Esgoto e redes coletoras no Bairro Avelar através do Contrato de Repasse n.º 0129859-98/2011/SEDU/CAIXA (fls. 100/105) [peça 1, pp. 29/35].
Em decorrência da avença, o Autor realizou procedimento licitatório para a contratação da 'construção de estação de tratamento de esgotos por lodo ativado com canalização' (fls. 106/132) , sagrando-se vencedora do certame a empresa 'ENGENSAM ENGENHARIA E SANEAMENTO LTDA' (fl. 133) .  O valor da contratação atingiu o montante de R$ 997.704, 06 (novecentos e noventa e sete mil, setecentos e quatro reais e seis centavos) [peça 17, p. 51].
Informa a CEF que em 20/12/2002 ocorreu o 'primeiro e único' crédito pelo Gestor do Programa no valor de R$ 250.000,00 [peça 1, pp. 62 e 74], tendo sido o repasse do valor restante (R$ 750.000,00) cancelado, com base nos Decreto n.º 4526, de 18/12/2002, e Decreto n.º 4594, de 13/02/2003, 'pois na época dos referidos Decretos as obras não estavam iniciadas, já que a primeira aferição pela Caixa ocorreu em 28/03/2003'.
Frustradas as expectativas de que os valores já repassados fossem empregados para a consecução das obras, instaurou-se o processo de Tomada de Contas Especial para a devolução dos recursos atualizados ou a execução do projeto proposto, nos termos do que dispõe o artigo 1º, inciso II do Decreto nº 4.594/2003, que dispõe:
'Art. 1º Os órgãos e entidades da Administração Pública Federal, integrantes dos Orçamentos Fiscal e da Seguridade Social da União, somente poderão realizar as despesas inscritas em Restos a Pagar no exercício de 2002 que tenham atendido, até a data de publicação deste Decreto, às seguintes condições:
 (...) 
II - a contraprestação em bens, serviços ou obras tenha sido realizada;'
Ora, diante dos termos do dispositivo acima reproduzido, resta claro que, ante ao princípio da legalidade, não havia outra opção aos Administradores senão cessar o repasse das verbas ao Município/Autor, eis que estas vinculavam-se à realização das obras; e estas não apresentaram o andamento sugerido no cronograma.
Embora o Autor afirme que a causa da interrupção da obra foi o não repasse das verbas faltantes, na verdade foi o contrário o que ocorreu.  Uma vez constatado que o andamento da obra não obedecera ao cronograma estabelecido, em atendimento ao que dispõe a sua cláusula 5.1.1 do Contrato em questão, a CEF não liberou os valores das parcelas subsequentes.  
E o fez, repita-se, no exato cumprimento do que fora estabelecido na avença entre as partes.
Confira-se o teor desta cláusula:
'5.1.1 - As parcelas referentes a obras e serviços executados por administração direta poderão ter seu saque autorizado antecipadamente, com exceção da última parcela, sendo condição para os saques subsequentes, o ateste, pelo CONTRATANTE, da execução física da etapa imediatamente anterior, bem como da comprovação dos respectivos serviços e obras realizadas a título de contrapartida' (fl. 170) [peça 1, p. 31].
O Contrato firmado entre o Autor e a CEF apresentava como objeto a urbanização de áreas ocupadas por famílias de baixa renda, localizadas no Município contratante e o próprio Autor admite que a obra não foi adiante, creditando a sua paralisação à ausência de repasse da verba pela CEF.  Esta, como visto acima, realmente não efetuou o repasse das parcelas subsequentes, justamente porque estava impedida pela cláusula contratual acima reproduzida.
No que diz com o dever de o Município/Autor restituir as verbas já recebidas, este é cristalinamente estabelecido pela cláusula 3.2, alínea 'h' do Contrato firmado entre as partes.
Essa cláusula dispõe ser dever do contratado:
'3.2
 (omissis) 
h) restituir, observado o disposto na Cláusula Sétima, o saldo dos recursos financeiros não utilizados' (fl. 169) [peça 1, p. 30].
Insta ressaltar que o item 7.4.3 estabelece que qualquer saldo financeiro, mesmo que fruto da rescisão ou extinção do contrato, deve ser restituído à União Federal [peça 1, p. 32].
Como se não bastasse, a cláusula 7.5 determina que:
'7.5 Obriga-se o CONTRATADO a restituir os valores transferidos, acrescidos de juros legais e atualizados monetariamente, a partir da data do recebimento, na forma da legislação, nos seguintes casos:
a) quando não for executado o objeto dos contratos;
b) quando não for apresentada, no prazo regulamentar, a respectiva prestação de contas;
c) quando os recursos forem utilizados em finalidade diversa da estabelecida neste Instrumento.' [peça 1, p. 32]
Portanto, o pedido de rescisão do contrato de repasse n. 0129.589.98/2001/SEDU/CAIXA, sem a necessidade de devolução do valor repassado ao Município, não pode ser acolhido, à míngua de fundamento jurídico.
Diante de todo o exposto, na forma da fundamentação acima formulada, JULGO IMPROCEDENTES OS PEDIDOS formulados na presente demanda, extinguindo o feito com o julgamento do seu mérito, nos termos do artigo 269, I do CPC.
Condeno o autor ao pagamento das custas e em honorários de sucumbência, estes fixados em 10% sobre o valor da causa."
Mediante consulta ao portal do Tribunal Regional Federal da 2ª Região, verificou-se que a apelação interposta pelo município está pendente de julgamento.
III
Em face dessas considerações, o Ministério Público de Contas manifesta-se no sentido de o Tribunal conhecer dos recursos de reconsideração interpostos pelos ex-prefeitos de Paty do Alferes/RJ contra o Acórdão 6796/2019-TCU-Segunda Câmara (peça 21) , para, no mérito: 
a) negar provimento ao recurso manejado pela sra. Lúcia de Fátima Fernandes Fonseca, gestões 2001/2004 e 2005/2008 (peça 35) ;
b) dar provimento parcial ao recurso ajuizado pelo sr. Rachid Elmor, gestões 2009/2012 e 2013/2016 (peça 34) , para o fim de excluir sua condenação solidária, mas manter a irregularidade de suas contas e a aplicação de multa, desta feita em valor compatível e com fundamento no art. 58, inciso I, da Lei 8.443/1992. [...]".
É o Relatório.

8.1. Carlos Braga Caetano (39.156/OAB-RJ), representando Lucia de Fátima Fernandes Fonseca.
8.2. Cristiane Azevedo Silva Rothgiesser (174.434/OAB-RJ), representando Rachid Elmor.

Procurador Júlio Marcelo de Oliveira.

RECURSO DE RECONSIDERAÇÃO. TOMADA DE CONTAS ESPECIAL. CONTRATO DE REPASSE. CONTAS IRREGULARES. DÉBITO. MULTA. CONHECIMENTO DO RECURSO. REGULARIDADE NA CITAÇÃO. RESPONSABILIDADE ATRIBUÍDA AOS ORA RECORRENTES. PROCESSOS PENDENTES EM OUTRAS ESFERAS NÃO SÃO PASSÍVEIS DE ALTERAR A CONCLUSÃO PELA OCORRÊNCIA DE DÉBITO E IMPUTAÇÃO DE MULTA EM SEDE DA PRESENTE TOMADA DE CONTAS ESPECIAL. RAZOABILIDADE NA VALORAÇÃO DO DÉBITO E DA MULTA. NÃO PROVIMENTO.

TOMADA DE CONTAS ESPECIAL (TCE)

Secretaria de Recursos (Serur); Secretaria de Controle Externo de Tomada de Contas Especial (SecexTCE).

Aprecia-se nesta oportunidade Recursos de Reconsideração interpostos pela Sra. Lúcia de Fátima Fernandes Fonseca (Peça 35) e pelo Sr. Rachid Elmor (Peça 34) , contra o Acórdão 6796/2019-TCU-Segunda Câmara (Peça 21) , que jugou irregulares as suas contas, condenando-os, solidariamente, ao pagamento das quantias apuradas nos autos e aplicou-lhes multa no valor de R$ 100.000,00.
2.	De início, registro que os Recursos de Reconsideração podem ser conhecidos, tendo em vista que os requisitos legais e regimentais previstos para a espécie estão devidamente preenchidos.
3.	Observa-se dos elementos acostados aos autos, que a Tomada de Contas Especial foi instaurada pela Caixa Econômica Federal (Caixa) em desfavor dos recorrentes, diante da execução apenas parcial do objeto pactuado pelo Contrato de Repasse 0129.859-98/2001 (Siafi 446943) celebrado pelo então Ministério das Cidades para a "urbanização de áreas habitadas por população de baixa renda" no referido município por meio da previsão do aporte de R$ 1.000.000,00 em recursos federais e de R$ 112.000,00 em recursos da contrapartida municipal, tendo a vigência do ajuste se estendido de 31/12/2001 a 30/9/2017 com o prazo para a prestação de contas final fixado em 29/11/2017.
4.	Para a execução, contudo, do objeto pactuado, teria sido efetivamente desbloqueado o montante de R$ 249.616,24 a partir do aporte das seguintes parcelas: (i) R$ 22.269,81, em 26/8/2003; (ii) R$ 140.127,00, em 19/12/2003; e (iii) R$ 87.219,46, em 11/2/2004
5.	Houve a suspensão dos repasses por parte da Caixa em face da omissão no dever de prestar contas da 3ª parcela. O tomador de contas apontou o dano ao Erário no valor original de R$ 249.616,24.
6.	Os argumentos de defesa foram bem resumidos no trecho da instrução da Secretaria de Recurso (Serur) abaixo colacionado:
a) em 2001, data da celebração do contrato, o recorrente Rachid não era prefeito do município. Com efeito, ele só viria a ser eleito em 2008, tomando posse em 2009, ou seja, oito anos depois de firmada a avença (Peça 34, p. 5) ;
	b) dentre as obrigações assumidas pela União, através da CEF, conforme consta da cláusula 3.1 letra "b" do aludido contrato, era a de "transferir ao contratado os recursos financeiros, na forma do cronograma de execução financeira, observando o disposto na Cláusula Quinta do Contrato de Repasse e de suas alterações dentro do prazo estabelecido pelas normas em vigor", o que jamais ocorreu de maneira plena e efetiva (Peças 34, p. 5; 35, p. 3) ;
	c) diante da assinatura de tal contrato de repasse, o município procedeu à instauração de processo administrativo, visando a contratação de empresa para execução dos serviços, através da Tomada de Preço 004/02-SMPU. Procedidos os trâmites legais, algumas empresas habilitaram-se à licitação em 18/12/2002, mas poucas estavam aptas a participarem da licitação, sagrando-se vencedora do certame a empresa Engesan Engenharia e Saneamento (peças 34, p. 5; 35, p. 3) ;
	d) em 3/2/2003, foi assinado o contrato 006/03 com a empresa Engesan Engenharia e Saneamento Ltda., para a construção de estação de tratamento de esgoto por lodo ativado por canalização, pelo total orçado em R$ 997.704,06, que seriam pagos em conformidade com o cronograma físico financeiro anexo à Tomada de Preços 004/02 SMPU, sendo que, após a assinatura do contrato, iniciou-se a obra (Peças 34, p. 6; 35, p. 3) ;
	e) em 21/11/2003, a Caixa Econômica Federal, através do oficio 0957/2003/REDUR/EM/AGÊNCIA MIGUEL PEREIRA/RJ, informou ao município que o contrato de repasse em comento havia sido prorrogado para o dia 31/12/2004, tendo em vista que o Decreto 4.526 de 18/12/2002 cancelara os restos a pagar inscritos em 31/12/2001 e em exercícios anteriores (peças 34, p. 6; 35, p. 4) ;
	f) conforme pode ser verificado nos documentos acostados aos autos, iniciou-se a obra, tendo sido pagas três medições. Entretanto, a União e a Caixa Econômica Federal deixaram de repassar o total de recursos inerentes à obra contratada, e como havia um período de vacância muito extenso, à época a chefe do poder executivo municipal, a Sra. Lúcia de Fátima Fernandes Fonseca endereçou ofício ao então Senador da República Sérgio Cabral, e ao deputado Luiz Sérgio, visando a intervenção dos parlamentares para que os repasses das verbas do aludido contrato continuassem a ser creditados ao município. Entrementes, de nada adiantou diligenciar junto aos sobreditos parlamentares, e mesmo sob exaustivas tentativas e diálogos o repasse restante não foi feito, e a obra, interrompida (peças 34, p. 6; 35, p. 4) ;
	g) foi a Caixa Econômica Federal que interrompeu unilateralmente, através de Decreto e sem qualquer justificativa, o repasse dos recursos pactuados em contrato, não sendo crível que agora, o ente público municipal venha a ser penalizado, ou, ainda mais, o gestor da administração (peças 34, p. 7; 35, p. 4) . Nesse ponto, destaque-se que o Sr. Rachid não teve qualquer ingerência nas tratativas e contratação (peça 34, p. 7) ;
	h) visando ao melhor interesse público dos munícipes de Paty do Alferes, máxime aqueles hipossuficientes, o município ajuizou a ação judicial n° 0049943-94.2012.4.02.5101 (2012.51.01.049943-0) . O pedido formulado nestes autos almeja a obtenção de decisão judicial que assegure a rescisão do contrato de repasse 0129.589.98/2001/SEDU/CAIXA, sem que o recorrente tenha que devolver qualquer valor repassado e, ainda, a recorrenteização para que o município/recorrente não proceda a devolução dos recursos desbloqueados, "eis que ditos recursos foram utilizados na obra realizada e que cessou face a interrupção do repasse da verba", bem como seja compelida a não inscrever o ente público municipal no Siafi e no Cadin, face não ter o recorrente dado causa a tal e que a CEF se abstenha de proceder a Tomada de Contas Especial (peças 34, p. 7; 35, p. 5) ;
	i) a obra foi efetivamente iniciada tendo sido realizadas três medições, conforme pode ser verificado nos documentos juntados aos autos (peças 34, p. 5; 35, p. 6) ;
	j) a União quer ser reembolsada de um valor que foi pago pelos serviços prestados pela empresa contratada e que não foram concluídos devido ao fato exclusivo da União/CEF não terem adimplido ao contrato, deixando de repassar a quantia que seria utilizada para concluir a obra (peça 34, p. 8) ;
	k) em patente demonstração de sua boa-fé, o recorrente Rachid, na então qualidade de prefeito municipal, em 18/4/2014, procedeu à devolução aos cofres da União de R$ 62.614,86, valor esse referente ao saldo de recursos não utilizados e aos rendimentos auferidos em aplicação financeira (peça 34, p. 10) ;
	l) é de sabença geral, outrossim, que logo depois, ainda durante a gestão do recorrente, o país, e em especial o Estado do Rio de Janeiro e seus municípios, mergulharam na sua pior crise econômica de todos os tempos, e cidades como Paty do Alferes foram devastadas financeiramente pela brutal queda dos valores repassados a título de royalties do petróleo e por escândalos de corrupção sem precedentes (peça 34, p. 10) ;
	m) exigir que o ex-prefeito tivesse processado a gestora anterior por improbidade administrativa durante seu governo como forma de reparar eventual irregularidade do repasse em questão é ignorar a dinâmica da vida política de uma pequena cidade do interior, sendo certo que o ex-gestor inviabilizaria seu governo se o fizesse, além de estar usurpando decisão que cabe ao Judiciário (peça 34, p. 14) ; 
	n) caberia ao Ministério Público, fiscal da lei e defensor em juízo dos interesses sociais e individuais indisponíveis, ajuizar as ações cabíveis no momento oportuno. Não é lícito nem equânime que agora o ex-gestor tenha que tirar de seu combalido patrimônio pessoal recursos para restituir à União valores que sequer foram despendidos em seu governo, confiando que este Excelso Tribunal de Contas não consagrará tamanha injustiça (Peça 34, p. 14) ;
	o) resta cristalinamente demonstrado a inexistência da prática de qualquer ato ímprobo e de má-fé, tampouco a existência de dolo, quiçá de prejuízo deliberado ao Erário Público Municipal, mas, na pior das hipóteses, a ineficácia na condução dos procedimentos administrativos e burocráticos, motivos ensejadores, a que se impeça o prosseguimento de obras públicas de suma importância para a população de nosso país (peça 35, p. 7) ;
	p) compelir qualquer penalidade de caráter pessoal a Lúcia de Fátima Fernandes Fonseca, ou exigir dela pessoalmente a devolução de valores que foram dispendidos no propósito para o qual fora destinado, seria punir alguém de boa-fé, e que não praticou nenhuma irregularidade, sendo certo ainda que, exigir que a ex-Prefeita seja obrigada a reparar irregularidade inexistente do repasse em questão, é ignorar a dinâmica da vida política de uma pequena cidade do interior, eis que, por se tratar de um município carente, que depende de verbas federais e estaduais, o gestor tem de ficar de "pires na mão" à cata de recursos para realização de melhorias para a população carente, sendo certo que, cabe ao Judiciário a decisão, pois ainda encontra-se judicializada a questão em comento, não nos parecendo crível que, agora, a ex-gestora, que é servidora pública estadual aposentada, tenha que tirar de seu combalido vencimento pessoal, recursos para restituir a União valores que sequer foram dispendidos durante seu governo (peça 35, p. 8) .
7.	A Secretaria de Recursos (Serur) analisou os argumentos e documentos apresentados pelos recorrentes nos itens 6.2 a 8.17, da instrução à Peça 43, e concluiu, em apertada síntese que:
a) em que pese a apresentação e aprovação da primeira e da segunda parcelas, não houve a prestação de contas da terceira parcela, o que acarretou na suspensão dos subsequentes repasses pelo governo federal;
b) as comunicações processuais foram realizadas com a formalidade que o caso requer no âmbito do TCU. O Sr. Rachid Elmor foi devidamente citado, conforme se verifica no Ofício 1273/2018 e AR de 3/9/2018 (peças 7 e 8) . Note-se, de qualquer forma, não ter havido prejuízo à defesa, pois as alegações apresentadas intempestivamente foram consideradas no acórdão recorrido;
c) como os recursos foram desbloqueados para uso da municipalidade em 26/8/2003, 19/12/2003 e 11/2/2004, dentro de sua primeira gestão, caberia à Sra. Lúcia de Fátima Fernandes Fonseca a execução do objeto avençado, bem como a comprovação da sua boa e regular aplicação, por meio da apresentação da devida prestação de contas, o que, no caso dos recursos desbloqueados em 11/2/2004, não se deu, acarretando a paralisação da obra e, como consequência, seu alcance social nulo;
d) no caso do Sr. Rachid Elmor, tem-se que o mesmo exerceu o cargo de Prefeito Municipal de Paty do Alferes-RJ no período de 1/1/2009 a 31/12/2016, e, uma vez empossado no cargo, a ele competia dar continuidade aos trabalhos já iniciados, já que remanesceram recursos disponíveis na conta corrente do Contrato de Repasse para tanto, configurando-se obrigação primordial de qualquer gestor dar o devido prosseguimento às obras e serviços iniciados em gestões anteriores, em obediência ao princípio da continuidade do serviço público;
e) processos pendentes em esfera judicial não são passíveis de alterar a conclusão pela ocorrência de débito e imputação de multa em sede da presente Tomada de Contas Especial;
f) não assiste razão aos recorrentes ao se insurgirem contra o débito e a penalidade aplicada, uma vez que foi observado os princípios da razoabilidade e da proporcionalidade, sopesando a gravidade do ato e o prejuízo causado ao Erário;
g) a imputação das sanções do art. 57 e 58 da Lei 8.443/1992, assim como do débito, exige apenas a verificação da ocorrência de culpa, em qualquer uma de suas modalidades, o que restou evidenciado, no presente caso concreto, uma vez que, além da omissão, não justificada, na prestação de contas, a execução parcial não se trouxe qualquer vantagem à sociedade, tornando-se inservível à comunidade.
8.	Ante esses argumentos a Serur, entendendo superadas as preliminares invocadas pelos recorrentes, propôs negar provimento aos recursos, em razão da inexistência de novos elementos aptos a modificar os fundamentos do julgado recorrido.
9.	O Ministério Público junto a este Tribunal, pelas razões expostas no Parecer à Peça 20 e na instrução à Peça 43, anui à proposta da unidade técnica, no sentido de não prover o apelo da ex-prefeita Lúcia de Fátima Fernandes Fonseca, porém, opina, no sentido do provimento parcial do recurso do Sr. Rachid Elmor, ante os seguintes fundamentos, em resumo:
	a) em que pese o princípio da continuidade administrativa, a gestão do Sr. Rachid Elmor teve início quatro anos depois da paralisação da obra e que não havia, à época, na conta específica do contrato de repasse, recursos disponíveis e suficientes para dar prosseguimento à execução do objeto pactuado, nem documentação apta à prestação de contas;
	b) o exame dos autos permite verificar que o Sr. Rachid cometeu falha grave ao não adotar a providência sucessiva prevista na Súmula TCU 230, no sentido de, na impossibilidade de prestar contas, adotar as medidas legais visando ao resguardo do patrimônio público, sob pena de corresponsabilidade, ocorrência que constou da instrução à Peça 3 (itens 25 a 27) , que foi encaminhada por cópia ao ex-gestor por ocasião da citação;
	c) não pode ser acolhida a argumentação do Sr. Rachid de que "exigir que o ex-prefeito tivesse processado a gestora anterior por improbidade administrativa durante seu governo como forma de reparar eventual irregularidade do repasse em questão é ignorar a dinâmica da vida política de uma pequena cidade do interior, sendo certo que o ex-gestor inviabilizaria seu governo se o fizesse, além de estar usurpando decisão que cabe ao Judiciário, pois judicializada a questão. Caberia ao Ministério Público, fiscal da lei e defensor em juízo dos interesses sociais e individuais indisponíveis, ajuizar as ações cabíveis no momento oportuno". A obrigação primária do gestor de recursos do povo é agir para preservar o interesse público. A inércia é conduta que não se admite na gestão de recursos públicos. Nesse contexto, a não adoção das medidas legais visando ao resguardo do Erário constitui ofensa grave ao ordenamento jurídico e justifica a irregularidade das contas e a aplicação de multa ao ex-prefeito;
	d) a irregularidade que efetivamente deu causa ao dano ao Erário foi a omissão no dever de prestar contas da 3ª parcela dos recursos (R$ 87.219,43) , obrigação que deveria ter sido cumprida ainda no exercício de 2004, pela ex-prefeita Lúcia de Fátima Fernandes Fonseca, que efetivamente geriu os referidos recursos, ocupou o cargo até o ano de 2008 e nem mesmo explicou o porquê de ter deixado saldo na conta específica ao final de seu mandato. A gestão do Sr. Rachid Elmor, somente teve início em 2009, mais de quatro anos após o prazo para a prestação de contas parcial alusiva ao mencionado repasse;
	e) é verdade que o Sr. Rachid, ao assumir a chefia da municipalidade, encontrou saldo disponível na conta corrente (menos de R$ 50 mil, Peça 1, p. 65) , demorou a restituí-lo (só o fez em 2014, mas com rendimentos financeiros - peça 1, p. 63) e não adotou providências para dar continuidade às obras paralisadas. Ainda assim, não é razoável afirmar que ele tenha de fato concorrido para o débito apurado nestes autos, considerando que a ausência da prestação de contas da 3ª parcela era fator impeditivo de qualquer outro repasse;
	f) os autos fazem prova de que até a presente data, e já estamos em sede de Recurso de Reconsideração, a Sra. Lúcia de Fátima Fernandes Fonseca (gestões 2001/2004 e 2005/2008) não apresentou as contas referentes à 3ª parcela transferida ao município. Também não aduziu as razões que porventura a impedem de fazê-lo. Como, então, exigir do Sr. Rachid Elmor (gestões 2009/2012 e 2013/2016) , que nem mesmo geriu os recursos, que apresente as referidas contas? Nesse contexto, entende que, em face das particularidades do caso concreto, a conduta do Sr. Rachid Elmor de não dar continuidade às obras paralisadas não tem força bastante para atrair sua responsabilidade solidária pela reparação do dano havido. O encaminhamento que se afigura mais justo, no tocante ao ex-prefeito, parece ser a irregularidade das contas com aplicação de multa, haja vista que a retomada da obra iniciada e não acabada pela prefeita antecessora implicaria, no caso em tela, desperdício de recursos, considerando que a ausência da prestação de contas nº 3 pôs fim às transferências de recursos federais;
	g) reitera que a não adoção das medidas legais visando ao resguardo do Erário constitui ofensa grave ao ordenamento jurídico e justifica a irregularidade das contas e a aplicação de multa ao ex-prefeito;
	h) registra que o município, por intermédio do Sr. Rachid Elmor, ingressou com ação judicial contra a União e a Caixa Econômica Federal, em 19/12/2012, para cancelar o contrato de repasse em exame no presente processo, e que na ação foram julgados improcedente os pedidos formulados e extinto o feito com o julgamento do mérito e que mediante consulta ao portal do Tribunal Regional Federal da 2ª Região, verificou que a apelação interposta pelo município está pendente de julgamento.
10.	Dada a consistência da análise empreendida pela Serur e acolhida, em parte, pelo Ministério Público junto a esta Casa, endosso as conclusões contidas na instrução de Peça 43 e respectivos pareceres e, nesse particular, incluo as análises empreendidas e os fundamentos adotados entre as minhas razões de decidir no presente caso, sem prejuízo das considerações a seguir aduzidas.
11.	Quanto à preliminar de possível ocorrência de irregularidade no processo citatório, a jurisprudência é pacífica neste Tribunal no sentido de que não é necessária a entrega pessoal das comunicações processuais realizadas pelo TCU, razão pela qual o aviso de recebimento não precisa ser assinado pelo próprio destinatário. Assim, o Sr. Rachid Elmor foi regularmente citado, conforme se verifica no Ofício 1273/2018 e AR de 3/9/2018 (Peças 7 e 8) . 
12.	No que tange à responsabilização, depreendo que a conduta da Sra. Lúcia de Fátima Fernandes Fonseca está bem delineada nos autos. De fato, caberia a esta responsável a execução do objeto avençado, bem como a comprovação da sua boa e regular aplicação, por meio da apresentação da devida prestação de contas de todas as parcelas. Como não fez a apresentação da prestação de contas da terceira parcela, os recursos foram bloqueados, acarretando a paralisação da obra, com somente 34,93% executada, que corresponderia tão-somente aos estágios iniciais das obras e, assim, não possibilitando o seu aproveitamento pela população local, frustrando os objetivos pactuados.
13.	A omissão no dever de prestar contas da 3ª parcela, conforme bem registrado pela Serur, resultou na impossibilidade de aferir o nexo causal entre os recursos e as despesas, resultando em presunção de dano ao Erário correspondente ao valor da referida parcela.
14.	Conforme consignado em diversos pareceres nos autos, diferentemente do que alega os recorrentes, o bloqueio dos recursos não correu por força do Decreto 4.526, de 18/12/2002, mas, sim, em razão da omissão no dever de prestar contas da 3ª Parcela do repasses. 
15.	Nenhum dos responsáveis apresentou qualquer justificativa para a ausência de prestação de contas da 3ª parcela do ajuste.
16.	Depreendo que os demais argumentos apresentados na Peça de Recursal, hipossuficiência da recorrente, a existência de ação judicial pendente sobre mesma matéria e questionamento sobre os valores do débito e da multa, foram adequadamente enfrentados na instrução e não foram capazes de afastar os fundamentos do julgado.
17.	Portanto, entendo que não há como dar provimento ao recurso da Sra. Lúcia de Fátima Fernandes Fonseca. 
18. 	No que tange ao Recurso do Sr. Rachid Elmor, peço vênias ao Ministério Público junto a este Tribunal para acompanhar o entendimento da Secretaria de Recursos.
19.	O Sr. Rachid Elmor incorreu em irregularidade, ao deixar de adotar a providência prevista na Súmula 230 do TCU, diante da alegada impossibilidade de prestar as contas, já que deveria ter adotado as medidas legais para o resguardo do patrimônio público.
20.	Como bem frisou o relator a quo, no Voto condutor da deliberação recorrida (Peça 22) , o responsável deixou de adotar as providências cabíveis com vistas à consecução do ajuste ou à reparação do dano ao Erário, seja por ter deixado de atuar junto à Caixa para o saneamento das pendências, com a efetiva retomada das obras, seja por ter deixado de ajuizar as medidas cabíveis em desfavor da prefeita antecessora.
21.	A tardia devolução do saldo do ajuste em 18/12/2014 (seis anos após ter assumido o cargo de prefeito) , é fator que demostra a conduta desidiosa do recorrente.
22.	Assim, mesmo tendo assumido o cargo de prefeito quatro anos após a suspensão das obras, o ajuste ainda se encontrava vigente, e, portanto, a sua responsabilidade pelo dano ao Erário resta devidamente configurada, pelos fundamentos apresentados no Voto a quo, ou seja, ato omissivo-comissivo, com o erro grosseiro, pela ausência de adoção das medidas cabíveis para a efetiva retomada do empreendimento em prol da população local e para o ajuizamento da correspondente ação em desfavor da prefeita antecessora com vistas à reparação do patrimônio público.
23.	Considerando que os elementos trazidos agora em sede de recursos não foram suficientes para alterar o juízo firmado sobre a matéria, entendo que não há como ser dado o provimento ao Recurso de Reconsideração do Sr. Rachid Elmor, devendo ser mantida, em seus exatos termos o Acórdão 6796/2019-TCU-Segunda Câmara.
Ante o exposto, VOTO por que o Tribunal aprove o Acórdão que ora submeto à apreciação da Segunda Câmara.
TCU, Sala das Sessões Ministro Luciano Brandão Alves de Souza, em 6 de abril de 2021.
AROLDO CEDRAZ 
Relator